臺灣高等法院交通事件裁定　　　　　　 95年度交抗字第976號
抗　告　人
即受處分人　甲○○
上列受處分人因違反道路交通管理處罰條例案件，不服臺灣臺北
地方法院，中華民國95年11月30日所為裁定（95年度交聲字第11
33號），提起抗告，本院裁定如下：
    主  文
原裁定撤銷，發回臺灣臺北地方法院。
    理  由
一、原裁定意旨略以：抗告人即受處分人甲○○不服道路交通管
    理處罰條例第8條所定主管機關所為之處罰者，得於接到裁
    決書之翌日起20日內，向管轄地方法院聲明異議，道路交通
    管理處罰條例第87條第1項定有明文。此項期間乃法定期間
    ，其逾期提起異議者，異議權即已喪失。又交通法庭認聲明
    異議不合法律上之程式或其異議權已喪失者，應以裁定駁回
    之，道路交通案件處理辦法第18條前段亦有明文。另行政程
    序法第100條第1項規定：「書面之行政處分，應送達相對人
    及已知之利害關係人；書面以外之行政處分，應以其他適當
    方法通知或使其知悉。」第110條第1項：「書面之行政處分
    自送達相對人及已知之利害關係人起；書面以外之行政處分
    自以其他適當方法通知或使其知悉時起，依送達、通知或使
    知悉之內容對其發生效力。」第72條第1項：「送達，於應
    受送達人之住居所、事務所或營業所為之。但在行政機關辦
    公處所或他處會晤應受送達人時，得於會晤處所為之。」第
    73 條第1項：「於應送達處所不獲會晤應受送達人時，得將
    文書付與有辨別事理能力之同居人、受僱人或應送達處所之
    接收郵件人員。」本件裁決書已由原處分機關於民國90年9
    月10日依受處分人留存之戶籍地址即臺北縣新莊市○○街39
    巷12 號之3送達，並經受處分人之王姓同居人代為受領等情
    ，有中華民國郵政掛號郵件收件回執、前述案號裁決書等在
    卷可憑，參照前述規定，本件裁決書已合法送達，受處分人
    遲至95年11月15日始向原處分機關具狀聲明異議，有交通違
    規案件陳述書上之臺北區監理所之收文章戳可證，其異議權
    業已喪失。又倘受處分人並未居住於上址或已遷出，應主動
    向原處分機關更正，原處分機關並無另行查訪之義務；況前
    述行政程序法第73條所定之同居人，僅須其有辨別事理能力
    即可，不以設籍該處為必要；且本件乃行政機關之行政處分
    ，亦與行政程序法所定公法上請求權之消滅時效無涉，附此
    敘明。綜上所述，本件異議為不合法，應予駁回等語。
二、抗告意旨略以：
  (1)抗告人之住所地未曾有任何王姓人士居住，原處分機關所提
    出之郵政掛號收件回執僅蓋有不知名「王××」印文，惟依
    郵政機關送達行政訴訟文書實施辦法第10條之規定，郵政機
    關於送達時如非受送達人親自簽收，即應於收件回執中註明
    該簽收人與受送達人間之關係，觀諸本件送達回執卻無任何
    記載，故無從認定簽收人與受送達人之關係；且依抗告人前
    所提出之戶籍謄本所示，上開地址於送達時門牌號碼已整編
    為「新莊市○○路…」，郵政機關是否確實將裁定書送達整
    編後之地址，即有疑問。即使郵政機關確實送達抗告人地址
    ，然當時該址僅有抗告人之姐徐如卿居住，此有抗告人全戶
    之戶籍謄本可證，代抗告人收受上開裁決書之「王××」，
    並非與抗告人共同生活居住在一處之同居人，亦非為被告所
    僱用服日常勞務有繼續性質者之受僱人，是本件不得謂已有
    合法之送達，自不能發生合法送達之效力。
  (2)再按行政罰法第27條第1項雖規定「行政罰之裁處權，因3年
    期間之經過而消滅」，惟本案違規時間及裁決時間在行政罰
    法施行之前，關於裁處權時效之法律漏洞仍應求諸其他法律
    原則；是以參酌行政程序法第131條第1項：「公法上之請求
    權，除法律有特別規定外，因5年間不行使而消滅」，上開
    裁決迄今已逾5年，未能合法送達原處分機關即不得再行裁
    罰，為此提出抗告云云。
三、經查：
  (1)按道路交通管理處罰條例第87條第1項規定：受處分人不服
    第8條主管機關所為之處罰得於接到裁決之翌日起20日內向
    管轄地方法院聲明異議。次按處理違反道路交通管理事件，
    有關文書送達之規定，依行政程序法之規定，違反道路交通
    管理事件統一裁罰基準及處理細則第5條亦有明文。又於應
    送達之處所不獲會晤應受送達人時，得將文書付與有辨別事
    理能力之同居人、受僱人或應送達處所之接收郵件人員，行
    政程序法第73條第1項定亦有明定。至所稱之「同居人」云
    者，雖不必有親屬關係，亦毋庸嚴格解釋為須以永久共同生
    活為目的而同居一家；然必係與應受送達人居住在一處，且
    繼續的為共同生活者，方為相當；最高法院82年台上字第27
    23號著有判例。末按送達之文書由同居人、受雇人、或願代
    為收受而取住於同一住宅之主人代收時，應於送達證書上註
    明姓名及其與應受送達人之關係；為郵政機關送達行政訴訟
    文書實施辦法第10條第3項所明定。
  (2)查原審依道路交通管理處罰條例第87條第1項規定認受處分
    人逾越20日之法定異議期間，據以駁回其異議，固非無見。
    然行政程序法第76條第1項明定「送達人因證明之必要，得
    製作送達證書」，可見行政文書之送達是否合法，存有疑問
    時，須由行政機關證明期送達為合法，始符法制。由於本件
    原處分機關是否合法送達上開北監五字第裁00-000000號裁
    決書，乃計算20日之法定異議期間之前提，因此原處分機關
    自應舉證證明業已合法送達上開裁決書，始能判斷抗告人之
    異議，有無逾越20日之法定異議期間。但徵之卷附之中華郵
    政掛號郵件收件回執，收件人僅載明為「王淑惠」，並未註
    明該收件人與應受送達人（即本件抗告人）之關係，而經本
    院向郵政機關函查「王淑惠」之身分證號，及「王淑惠」與
    本件抗告人之關係結果，台灣郵政股份有限公司三重郵局函
    復本院略以「本轄新莊郵局派員按址查訪，據該址現住戶及
    鄰居表示該址現無『王淑惠』君此人，是否遷居他處無法查
    知，另該掛號郵件投交日期，依收件回執顯示於90年9月10
    日送交距今已5年餘之久，投遞過程已無印象，無法查明『
    王淑惠』君之身分證號及與送達人徐君之關係。」，此有該
    局96年4月16日郵字第09600 0770號函附卷可參，可見90 年
    9月10日當時，收受原處分機關上開裁決書之「王淑惠」，
    是否為本件抗告人之有辨別事理能力之同居人、受僱人或應
    送達處之接收郵件人員，而有行政程序法第73條第1項之適
    用，則不無疑問。由於原處分機關檢送原審之卷證資料中，
    並無任何足資證明「王淑惠」，即為抗告人之同居人、受僱
    人或應送達處之接收郵件人員，則原處分機關於90年9月10
    日之送達，自難認係合法送達，自亦當然不能開始計算20日
    之法定異議期間。然原審未予詳查，即以「王淑惠」為抗告
    人之同居人，而以抗告人提起異議時，已逾20日之法定異議
    期間為由，駁回抗告人之異議，難謂適法，自有未洽。抗告
    人執此指摘原裁定為不當，非無理由，且為保障抗告人之審
    級利益，應由本院將原裁定撤銷，發回原審法院更為適當之
    裁定。
四、據上論結，應依道路交通案件處理辦法第26條，刑事訴訟法
    第413條前段，裁定如主文。
中　　華　　民　　國　　96　　年　　4　　月　　18　　日
                  交通法庭審判長法  官  楊炳禎
                                法  官  李春地
                                法  官  黃俊明
以上正本證明與原本無異。
不得再抗告。
                                書記官  廖婷璇
中　　華　　民　　國　　96　　年　　4 　　月　　19　　日
